【裁判字號】    91,訴,1084
【裁判日期】    920508
【裁判案由】    偽造文書等
【裁判全文】
臺灣臺北地方法院刑事判決                        九十一年度訴字第一○八四號
    公  訴  人  臺灣臺北地方法院檢察署檢察官
    被      告  甲○○
右列被告因偽造文書案件，經檢察官提起公訴（九十年度偵緝字第一一○○號），本
院判決如左：
    主      文
甲○○意圖為自己不法之所有，而侵占自己持有他人之物，處拘役伍拾日，如易科罰
金，以佰元折算壹日。
    事      實
一、甲○○於民國八十九年十月九日，在臺北市中山區○○○路○段八號樂雅樂餐廳
    （起訴書誤為永琦百貨公司前），收受乙○○所交付之現金新臺幣（下同）五千
    元而受託代其繳納美國運通信用卡（卡號為000000000000000號
    ）之消費款。詎竟意圖為自己不法之所有，除僅代為繳交一千二百元之消費款外
    ，其餘因受託而持有之三千八百元款項則據為己有，供己花用。嗣乙○○接獲信
    用卡帳單後，查覺有異，迭經多次催討均未獲置理，始悉上情。
二、案經被害人乙○○訴由臺北市政府警察局中山分局移送臺灣臺北地方法院檢察署
    檢察官偵查起訴。
    理      由
一、訊據被告甲○○固坦承有於右揭時、地收受告訴人乙○○所交付之現金五千元之
    事實，惟矢口否認有何侵占犯行，辯稱：告訴人欲投資停車場，而伊家裡在經營
    停車場，告訴人聘伊為顧問，所交付之五千元係支付部分停車場佣金，並非委託
    伊代為繳交信用卡消費款云云。惟查：右揭犯罪事實，迭據告訴人於警詢及檢察
    官訊問、本院審理中指訴綦詳，即被告於本院審理中亦不否認告訴人曾告知伊該
    五千元係用以繳納信用卡費用等語，堪信告訴人此部分指訴應非子虛。至被告辯
    稱告訴人交付五千元係給付伊之停車場佣金一節，為告訴人所否認，被告復未能
    提出足以證明告訴人有積欠其佣金之具體事證供本院審酌，已難輕信；且此辯解
    核與其於檢察官訊問時供稱：告訴人有交付伊一千二百元代繳信用卡卡費（詳臺
    灣臺北地方法院檢察署九十年度偵緝字第一一○○號卷第四五頁）云云相齟齬，
    顯係卸責之詞，要難採信。又被告收受告訴人所交付之五千元後，僅代為繳納一
    千二百元之款項乙情，亦有告訴人所提之美國運通信用卡月結單二紙、臺灣美國
    運通國際股份有限公司（下稱美國運通公司）函覆之告訴人美國運通信用卡繳款
    紀錄乙份在卷可憑，再參以被告自承迄未將受告訴人之託而持有之餘款三千八百
    元返還告訴人或代其繳納信用卡費用，其有易持有為所有之不法所有意圖甚明。
    本件事證業臻明確，被告犯行洵堪認定，應予依法論科。
二、核被告所為，係犯刑法第三百三十五條第一項侵占罪。爰審酌被告尚無前科，有
    臺灣高等法院被告全國前案紀錄表在卷可按，犯罪所得僅三千八百元，告訴人所
    受損害尚屬輕微，惟犯後飾詞否認犯行，且拒不與告訴人和解，顯無悔意，及其
    犯罪動機、目的、手段一切情狀，量處如主文所示之刑。再被告行為後，刑法第
    四十一條業於九十年一月十日修正公布，於同月十二日生效施行，修正後該條第
    一項規定「犯最重本刑為五年以下有期徒刑之罪，而受六月以下有期徒刑或拘役
    之宣告，因身體、教育、職業或家庭之關係或其他正當事由，執行顯有困難者，
    得以一元以上三元以下折算一日，易科罰金。但確因不執行所宣告之刑，難收矯
    正之效或難以維持法秩序者，不在此限」之規定，較諸修正前舊法規定犯最重本
    刑為三年以下有期徒刑之罪，而受六月以下有期徒刑或拘役之宣告，始得易科罰
    金，對被告較為有利。依刑法第二條第一項前段之規定，即應適用裁判時即新修
    正之規定，爰併諭知易科罰金之折算標準。
三、不另為無罪諭知部分
    (一)公訴意旨另略以：被告意圖為自己不法之所有，將告訴人之信用卡及現款五千
      元侵占為己有；復基於意圖為自己不法利益及行使偽造私文書之概括犯意，連
      續於八十九年十月十一日、十五日、二十一日持該信用卡至香港消費，盜刷七
      筆計四萬三千零九十九元之貸款，並連續在簽帳單上冒簽告訴人之英文署押，
      足生損害於美國運通公司及告訴人，因認被告就前揭三千八百元以外之其餘現
      款及信用卡部分亦涉有刑法第三百三十五條第一項侵占罪嫌；就盜刷信用卡部
      分涉有刑法第二百十六條、第二百十條行使偽造私文書及同法第三百三十九條
      第二項詐欺得利罪嫌云云。
    (二)按犯罪事實應依證據認定之，無證據不得推定犯罪事實，刑事訴訟法第一百五
      十四條第二項定有明文。又告訴人之告訴，係以使被告受刑事訴追為目的，是
      其陳述是否與事實相符，仍應調查其他證據以資審認，有最高法院五十二年上
      字第一三○○號判例可參。而所謂認定犯罪事實之證據，係指足以認定被告確
      有犯罪行為之積極證據而言，如未發現相當證據，或證據不足以證明，自不能
      以推測或擬制之方法，以為裁判基礎。且刑事訴訟上證明之資料，無論其為直
      接證據或間接證據，均需達於一般人均不致於有所懷疑，而得確信其為真實之
      程度，始得據為有罪之認定，若其關於被告是否犯罪之證明未能達此程度，而
      有合理性懷疑之存在，致使無從形成有罪之確信，根據「罪證有疑，利於被告
      」之證據法則及「無罪推定」之訴訟法上原則，即不得遽為不利被告之認定，
      其以情況證據即間接證據斷罪時，尤須基於該證據在直接關係上所可證明之他
      項情況事實，本乎推理作用足以確證被告有罪，方為合法，不得徒憑主觀上之
      推想，將一般經驗上有利被告之其他合理情況逕予排除，此觀諸最高法院七十
      六年台上字第四九八六號、三十二年上字第六七號判例意旨亦甚明顯。
    (三)訊據被告固坦承有收受告訴人交付之信用卡，及在香港、九龍及臺灣等地持告
      訴人信用卡刷卡消費七筆帳款之事實，惟堅決否認有何侵占一千二百元、信用
      卡及偽造文書、詐欺之犯行，辯稱：係告訴人允許伊使用該信用卡消費，授權
      額度為信用卡尚餘額度五萬元等語。
    (四)經查，告訴人雖指稱被告收受伊所交付之五千元後，未代其繳納信用卡費用，
      被告所稱之一千二百元係案發前一、二個月委託被告代繳卡費，與本案無關云
      云。然經核卷附前揭美國運通公司所檢送之告訴人美國運通信用卡繳款明細，
      其於八十九年七月至十月份之繳款金額分別為一萬零三百六十一元、三萬二千
      零四十一元、二萬零五百零八元及二千七百二十元，均非告訴人所述之一千二
      百元，足認告訴人此部分指訴不實，尚難遽採。反觀八十九年十一月份則有一
      千二百元之繳款紀錄，有上開繳款明細及美國運通信用卡月結單在卷可稽，足
      徵被告於八十九年十月九日收受告訴人之五千元後，應有為之代繳一千二百元
      之消費款無疑，此部分自無侵占之可言。
    (五)次查，系爭美國運通信用卡係告訴人親自交付被告乙節，業據被告、告訴人陳
      述一致。雖告訴人陳稱伊交付被告信用卡，係欲委託被告代為繳納信用卡消費
      款云云。然信用卡為發卡銀行授權申請人在許可之信用額度內使用，持卡人僅
      需於簽帳單上簽名即可取代現金之支付，恆為個人信用之表徵，徵諸常情，若
      非授權他人使用，殊無輕易交付他人之理；且信用卡之消費款得以匯款、ＡＴ
      Ｍ系統轉帳或至指定行庫繳款等方式繳納，均無須持信用卡為之。故告訴人指
      稱其交付信用卡予被告目的係在委託其代繳信用卡費用云云，與常情有違，尚
      難採信。是告訴人若非授權被告使用其信用卡，衡情應無交付信用卡予被告之
      理。又告訴人於本院訊問中結證稱：伊交付被告信用卡翌日即打電話到銀行詢
      問，銀行告知該信用卡有在香港消費，嗣被告從香港返臺後，經聯絡後始在臺
      北市○○○路之怡客咖啡廳返還該信用卡等語 (詳本院九十一年十一月十四日
      訊問筆錄），則告訴人若未授權被告使用其信用卡，於得知被告在香港刷卡消
      費後，焉有不即時告知銀行停卡之理。況告訴人於檢察官訊問時稱：「那天他
      （按即被告，下同）有說借我，我沒回答，他以為我答應他，可能他誤以為我
      同意借他，我以為他是開玩笑的」（詳前揭偵卷第三五頁反面），於本院訊問
      中陳稱：「因為被告常常跟我開玩笑，被告是否誤會我的意思，這我就不知道
      了，因為被告常常跟我們開玩笑」等語（詳本院九十一年十一月十四日訊問筆
      錄），則告訴人於被告向其表示欲借用信用卡時，非但未明確回絕，尚且交付
      該信用卡予被告，則其是否默示同意被告使用該信用卡，要非無疑；縱被告嗣
      後使用該信用卡違背告訴人之本意，然其於交付信用卡之初既未言明，其內心
      真意，又豈係被告所能窺知，被告即使違背之，亦乏侵占、偽造文書及詐欺之
      故意。
    (六)此外，本院復查無其他積極證據足認被告有公訴人所指之侵占一千二百元、信
      用卡及偽造文書、詐欺犯行，自難僅憑告訴人片面、有瑕疵之指訴，逕以推測
      或擬制之方法，認定被告涉有前揭此部分罪嫌，本應為無罪諭知，惟此部分若
      有罪，分別於前開論罪部分，有實質上一罪（侵占部分）或牽連犯（偽造文書
      、詐欺部分）之裁判上一罪關係，爰不另為無罪之諭知，附此敘明。
據上論斷，應依刑事訴訟法第二百九十九條第一項前段，刑法第二條第一項前段、第
三百三十五條第一項、第四十一條第一項，罰金罰鍰提高標準條例第一條前段、第二
條，判決如主文。
本案經檢察官黃立維到庭執行職務
中      華      民      國    九十二    年      五      月      八      日
                                      臺灣臺北地方法院刑事第八庭
                                          法  官  宋  松  璟
右正本證明與原本無異。
如不服本判決，應於判決送達後十日內向本院提出上訴狀(應抄附繕本)。告訴人
或被害人如對於本判決不服者，應具備理由請求檢察官上訴，其上訴期間之計算
係以檢察官收受判決正本之日期為準。
                                          書記官  楊  文  祥
中      華      民      國    九十二    年      五      月    十二      日
附錄法條
中華民國刑法第三百三十五條
 (普通侵占罪)
意圖為自己或第三人不法之所有，而侵占自己持有他人之物者，處五年以下有期徒刑
、拘役或科或併科一千元以下罰金。
前項之未遂犯罰之。


司法院資訊處製作；財團法人民間司法改革基金會備份。
